臺灣臺北地方法院民事判決　九十一年度訴字第二三七號
　　原　　　告　　乙○○
　　複　代理人　　丙○○
　　法定代理人　　甲○○
右當事人間請求返還寄託款事件，本院判決如左：
    主    　文
原告之訴及假執行之聲請均駁回。
訴訟費用由原告負擔。
    事    　實
甲、原告方面：
壹、聲明:
  一、請求判決被告應給付新台幣（下同）八十七萬七千三百五十四元，及自起訴狀
      繕本送達之翌日起至清償日止，按年息百分之五計算之利息。
  二、請准供擔保宣告假執行。
貳、陳述：
  一、原告係被告活期儲蓄存款之存戶，兩造成立消費寄託契約，關於原告帳戶清償
      之事實，應由被告負舉證之責任：
      (一)按請求履行債務之訴，原告就其所主張債權發生原因之事實，固有舉證之責
        任，若被告自認此項事實而主張該債權已因清償而消滅，則清償之事實，應
        由被告負舉證之責任，此觀民事訴訟法第二百七十七條之規定自明。
      (二)故原告自八十六年起至八十九年八月八日止，共存入三百五十一萬七千一百
        六十四元於被告銀行第0000000號活期儲蓄存款帳戶內，依上開說明，
        應由被告就如何扣繳或清償之事實，負舉證之責任，否則原告自得隨時請求
        返還該帳戶內所寄存之款項。
  二、各銀行以存單為擔保之放款，均按各該存單利率固定加碼年息百分之一點五為
      其適用利率，世華銀行信義分行亦同，惟被告以存單為擔保之放款竟依一般放
      款利任意超收利息：
      (一)按定期儲蓄存款質借及中途解約辦法第二條第五款規定，定期儲蓄存款存單
        之質借利率由各銀行自行斟酌辦理。惟各銀行以存單（含綜合存款、可轉讓
        定存單）為擔保之放款，按各該存單利率固定加碼年息百分之一點五為其適
        用利率；但加碼後之放款利率不得高低於央行核定之放款最高低利率。被告
        以本行客戶陳世錦先生以可轉讓存單辦理存單質借乙事，本行作業方式均依
        財政部台財融第000000000號令「定期儲蓄存款質借及中途解約辦
        法」及本行授信業務辦理手冊存單質借之規定辦理。此有被告九十年五月廿
        四日（九十）世銀西門字第○○二五號函可稽。又世華聯合商業銀行信義分
        行亦以本行客戶陳世錦先生以存單辦理質借乙事，本行作業方式均依財政部
        台財融第000000000號令「定期儲蓄存款質借及中途解約辦法」及
        本行授信業務辦理手冊存單質借之規定辦理，有該分行九十年四月二十七日
        （九十）世信義字第○○五六號函足稽。而世華聯合商業銀行信義分行依財
        政部台財融字第000000000號令「定期儲蓄存款質借及中途解約辦
        法」及本行授信業務辦理手冊存單質借之規定辦理，其利率以存單利率加碼
        年息百分之一點五為借款利率，此有世華聯合商業銀行信義分行九十年八月
        十日（九十）世信義字第○一○七號函及附件可稽。又被告同樣依本行作業
        方式均依財政部台財融第000000000號令「定期儲蓄存款質借及中
        途解約辦法」及本行授信業務辦理手冊存單質借之規定辦理。其利率，則不
        按存單利率固定加碼年息百分之一點五計算，而依一般放款利率計息，致超
        收利息很多，例如存單利率年息百分之五點四五，放款利率則為百分之八；
        存單利率年息百分之六點六，放款利率則為百分之八點七五；存單利率年息
        百分之四點五，放款利率則為百分之八點七五；存單利率年息百分之四點零
        五，放款利率則為百分之八點七五；存單利率年息百分之三點九，放款利率
        則為百分之八點七五；存單利率年息百分之四點一五，放款利率則為百分之
        八點七五；存單利率年息百分之四點三，放款利率則為百分之八點七五；存
        單利率年息百分之四，放款利率則為百分之八點七五；存單利率年息百分之
        四點二，放款利率則為百分之八點七五；存單利率年息百分之四點四，放款
        利率則為百分之八點七五，此有被告九十年七月二十五日（九十）世銀西門
        字第○○四一號函及借款明細表足稽，甚至超收利息達存單利率之一倍以上
        。由此可見，被告與世華聯合商業銀行信義分行，同樣依本行（世華聯合商
        業銀行）作業方式均依財政部台財融第000000000號令「定期儲蓄
        存款質借及中途解約辦法」及本行授信業務辦理手冊存單質借之規定辦理。
        惟世華聯合商業銀行信義分行係以存單利率加碼年息百分之一點五為借款利
        率，而被告竟依一般放款利率為借款利率，甚至以存單利率加碼一倍以上為
        借款利率，被告顯然任意超收利息。
      (二)查被告八十六年、八十七年、八十八年、八十九年就陳世錦先生以存單為擔
        保借款，共一百十七筆，則違反規定（按存單利率固定加碼年息百分之一點
        五○）而按一般放款利率，超收利息。被告提出之借據，僅有二十七筆，尚
        缺九十七筆。又其中一張借據並未記明借款利率。況該借據原告並未簽章同
        意，其載明之利率，對於原告自不發生拘束效力。
      (三)按事業不得為其足以影響交易秩序之欺罔或顯失公平之行為。公平交易法第
        二十四條定有明文。又定型化契約中之條款違反誠信原則，對消費者顯失公
        平者無效，定型化契約中條款有下列情形之一者，推定顯失公平，一違反平
        等亙惠原則。二契約之主要權利或義務，因受條款之限制，致契約之目的難
        以達成者。消費者保護法第十二條第一項、第二項第一款、第三款亦定有明
        文。又按民法第二百四十七條之一規定，依照當事人一方預定用於同類契約
        之條款而訂定之契約，為左列各款之約定，按其情形顯失公平者，該部分約
        定無效：1.免除或減輕預定契約條款之當事人之責任者。2.加重他方當事人
        之責任者。3.使他方當事人拋棄權利或限制其行使權利者。4.其他於他方當
        事人有重大不利益者。
      (四)按被告提出之授權轉帳約定書及授權書共三張，分別記載於八十五年三月廿
        八日、八十五年五月二十五日、八十六年一月十四日訂立，惟其上「立授權
        人」並未經原告簽名。原告亦從未見過該授權轉帳約定書及授權書，又該授
        權轉帳約定書及授權書亦無利率之約定，復無期間之限制，雖記載八十五年
        三月二十八日、八十五年五月二十五日、八十六一月十四日訂立，至八十七
        年、八十八年、八十九年豈能再扣繳，此條款甚不合理，揆諸前揭公平交易
        法及消費者保護法規定，應屬無效。且依前揭民法第二百四十七條之一規定
        亦屬無效。
      (五)陳世錦與被告約定以存單為擔保之借款利率，係按各該存單利率固定加碼年
        息百分之一點五：
        查陳世錦與被告約定以存單為擔保之借款利率，係比照世華聯合商業銀行信
        義分行，按各該存單固定加碼年息百分之一點五，此有陳世錦出具之證明書
        可稽。因此，原告與訴外人陳世錦亦約定陳世錦以存單為擔保借款，按各該
        存單利率固定加碼年息百分之一點五之借款利息由被告在原告之活期儲蓄存
        款帳戶扣繳，被告竟違反上開約定任意超收，其依各該存單利率加碼超過年
        息一點五之利息部份，對原告自不生效力。
      (六)陳世錦於借據蓋章時均為空白：
        陳世錦於借據蓋章時均為空白，並無記載金額、利率及期限，此有陳世錦出
        具之證明書可稽。又被告提出之借據，僅有二十七筆，尚缺九十七筆（其中
        三十筆借據與本件無關）。又其中一張借據並未記明借款利率。況該借據原
        告並未簽章同意，其載明之利率，對於原告自不發生拘束效力。
  二、按原告於被告銀行開設第0000000號活期儲蓄存款帳戶存入現金，兩造
      應成立消費寄託契約，原告存入之款項即屬原告寄託被告銀行之寄託物，應認
      原告所寄存之款項仍為被告所保管，原告得隨時請求返還，依首揭說明，應由
      被告就如何扣繳或清償之事實，負舉證責任，即被告應就該帳戶內之支出，負
      舉證責任。又被告對違反上開規定任意超收扣繳之利息，從未寄發扣繳利息收
      據或對帳單予原告或陳世錦，致原告或陳世錦無從知悉，又原告於上開活期儲
      蓄存款帳戶存入之現金不論多少年都是原告寄託被告銀行之寄托物，原告得隨
      時請求返還。又被告對違反上開規定任意超收扣繳之利息，即超過存單利率加
      碼年息百分之一點五部分，均未經原告同意，對原告並無拘束力，應認原告所
      寄託之款項仍為被告銀行所保管，原告自得隨時基於消費寄託契約，請求返還
      超收數額即原告未同意支出之存款。被告所辯，原告為何會於陳世錦還款日前
      按時將款項匯入供被告扣款（陳世錦並無預期繳納之情況）？對於為時數年之
      扣款行為原告從未有過異議，豈可會於數年後才聲稱其從未有過同意以該帳戶
      為陳世錦扣款云云。均又係狡辯，蓋何時存款係原告之自由，被告對於扣繳之
      利息，從未寄發扣繳利息收據或對帳單予原告或陳世錦，原告或陳世錦當無從
      知悉，又原告所未同意者，係按存單利率加碼超過年息百分之一點五部分，並
      非按存單利率加碼年息百分之一點五之部份。
  三、按無法律上之原因而受有利益，致他人受損害者，應返還其利益。雖有法律上
      之原因，而其後已不存在亦同，民法第一百七十九條定有明文。查被告未經原
      告同意，在原告上開帳戶內任意超收扣繳原告未同意之利息，受損害者乃原告
      ，並非訴外人陳世錦，從而被告亦有不當得利，原告自得依據不當得利之法律
      關係，請求返還其所受之利益，為此提起本件訴訟。
參、證據：提出(一)世華聯合商業銀行信義分行九十年八月十日（九十）世信義字第一
    ○七號函及附件影本一份、(二)世華聯合商業銀行西門分行九十年七月二十五日（
    九十）世銀西門字第四一號函影本一份、(三)明細表一份、(四)世華聯合商業銀行西
    門分行第一三九九六號活期儲蓄存款存摺影本一份、(五)林富村聯合法律事務所九
    十年四月十日九十富聯字第四○四號函影本一份、(六)世華聯合商業銀行西門分行
    九十年五月二十四日（九十）世銀西門字第二五號函影本一份、(七)最高法院八十
    六年度台上字第一三○一號判決一份、(八)世華聯合商業銀行信義分行九十年四月
    二十七日（九十）世信義字第五六號函影本一份為證。
貳、被告方面：
壹、聲明：
  一、原告之訴駁回。
  二、如受不利判決，願以現金或等額之世華聯合商業銀行西門分行不記名式可轉讓
      定期存單提供擔保免為假執行。
貳、陳述：
  一、原告主張「被告未經原告同意，違反上開規定任意超收從原告存款中扣繳利息
      ，亦有不當得利。」等語，惟查，被告於原告活期存款帳戶000000-00000中所
      扣除之利息，係依據被告與陳世錦就歷年來各筆消費借貸所為之約定，並無有
      違反契約而有超收之情事。被告並依據與原告所訂立「授權轉帳約定書」暨「
      授權書」之約定，扣繳陳世錦需繳付被告銀行之利息，亦無超額扣繳之情形。
      今陳世錦並未出面主張約定利息過高，反由僅係處於為他人清償債務地位之原
      告出面爭執「陳世錦與被告銀行間之法律關係」，顯有不適格。再被告就原告
      帳戶內之任何扣款，係清償陳世錦之債務，受利者為陳世錦，如有不當得利者
      ，亦應係陳世錦。因此，原告所主張被告銀行受有「不當得利」云云，顯屬無
      據。
  二、原告起訴之理由，主張其於被告銀行開設第0000000號活期儲蓄存款戶
      ，兩造間應成立消費寄託契約，惟因被告銀行違反約定超收扣繳之利息，對於
      原告並無拘束力，原告自得依消費寄託契約之約定，請求被告返還超收數額之
      存款等語，惟查：
      (一)陳世錦自八十四年來，即以存單設定質權向被告借貸多筆款項，並由原告與
        被告簽訂「授權轉帳約定書」暨「授權書」，由原告授權被告對於陳世錦於
        被告銀行貸款之本金、利息、違約金得逕行在原告所開立之活儲存款帳戶內
        轉帳撥付。故被告係依據此授權轉帳約定書之約定，對於陳世錦依約定需繳
        交於被告之利息，按月於原告設立於被告銀行之戶頭內扣除。
      (二)被告與陳世錦所簽訂之存單質借契約，係符合相關法令之規定。
　　　1.按「質借利率由各銀行自行斟酌辦理」，財政部於七十九年五月三十一日
          修正之「定期儲蓄存款質借與中途解約辦法」第二條已明文授權各銀行辦
          理，故各銀行對於質借利率自可針對不同之個案而為不同之核貸。
        2.依據中央銀行台央業字第六九九號函，業已廢止央行核定最高放款利率
          之規定，各銀行可自行決定放款利率。原告於起訴狀中所主張「各銀行以
          存單（含綜合存款、可轉讓定存單）為擔保之放款，按各該存單利率固定
          加碼年息百分之一點五為其適用利率﹔但加碼後之放款利率不得高（低）
          於央行核定之放款最高（低）利率」，顯屬無據。
        3.另依據世華聯合商業銀行業務處理手冊第二篇授信業務中關於存單質借之
          規定，世華聯合商業銀行業務處理手冊對於存單質借皆屬程序上之作業規
          定，世華聯合商業銀行對於所屬分行辦理存單質借之利率係授權各分行可
          針對不同之個案決定（見該處理手冊「存單質借....  「質借利率以存單
          利率加碼計收，按當時本行『新台幣放款利率調整通知表』之規定辦理（
          存單採機動利率者，質借利率亦應隨之機動調整）。」），並無強制要求
          所屬分行對於存單質借應以存單利息加碼年息百分之一點五。
        4.原告主張被告與世華銀行聯合商業銀行信義分行辦理存單質借皆依據財政
          部台財融第00000000號令「定期儲蓄存款質借及中途解約辦法」
          及授信業務辦理手冊之規定辦理，世華聯合商業銀行信義分行係以存單利
          率加碼年息百分之一點五，被告顯有超收利息云云。惟查：
          (1)原告所提出之原證一號，其主旨為「檢送本行八十三年、八十四年、八
            十五年就借款人陳召濤、陳美珠、陳世錦等三人之存單質借明細，如明
            細，及補發支利息收據共十二紙，敬請查收。」，足視世華銀行信義分
            行係針對該行與借款人陳召濤、陳美珠、陳世錦等三人之存單質借明細
            函告林富村聯合法律事務所，雖該函文之附件中記載「加碼利率為百分
            之一點五」，惟該函文只係世華銀行信義分行將其與借款人之存單質借
            明細告知林富村法律事務所，世華銀行信義分行與上述借款人等之約定
            ，並無法拘束被告與他人為存單質借時應以多少之利率計收。故該函文
            並無法證明如同原告所述「存單質借之利率為存單利率加碼百分之一點
            五為強制規定，被告應受相同之拘束」，原告之主張洵無理由。
          (2)從原告所提出之原證八號可看出「說明：....  二、本行客戶陳世錦先
            生以存單辦理質借乙事，本行（即世華銀行信義分行）作業方式均依財
            政部台財融第00000000號令『定期儲蓄存款質借及中途解約辦
            法』及本行授信業務辦理手冊存單質借之規定辦理，借款利息之收取亦
            悉依雙方約定之利率及條件於乙○○帳戶扣繳，並無任意超收扣繳情事
            。」，足證任何存單質借之利率機皆視當事人與銀行之個別約定，從原
            告所提出之原證八號並無法證明存單質借需以存單利率加碼年息百分之
            一點五。故縱使陳世錦與世華聯合商業銀行信義分行所約定之質借利率
            為存單利率加碼年息百分之一點五，惟此種約定亦不足於拘束被告。
          (3)原告復提出陳沼濤、陳美珠、陳世錦等三人於八十三年、八十四年、八
            十五年向世華聯合商業銀行信義分行以存單為擔保借款，世華聯合商業
            銀行信義分行亦以存單利率加碼百分之一點五為借款利率。惟該等顯為
            他件契約，與本事件之訴訟法律關係並無關係，且現今財政部及央行對
            於各銀行之最高放款利率並無強制限制，而世華聯合商業銀行對於各分
            行之質借利率亦無強制規定，授權各分行可依據不同之個案為不同利率
            之核貸，故原告所提出之原證一號，並無法證明被告與陳世錦所簽訂之
            質借利率係違反任何強制規定。
          (4)被告與信義分行辦理存單質借之程序，皆依財政部所公布之「定期儲蓄
            存單質借及中途解約辦法」及世華銀行內部之「授信業務辦理手冊」中
            存單質借之規定辦理，該等規定之內容僅為程序辦理所需依循之程序，
            對於利率均未明文規定，故各分行依個案為不同利率之核貸並無違法之
            處。原告一再主張被告與世華銀行信義分行辦理存單質借皆依據相同之
            辦法及手冊規定，故被告收取存單質借之利率亦應與信義分行相同，惟
            被告與信義分行辦理存單質借皆依循相同辦法辦理，係指程序上之作業
            程序規定皆應遵守財政部所公布之「定期儲蓄存單質借及中途解約辦法
            」及世華銀行內部之「授信業務辦理手冊」辦理，對於利率並非其上強
            制規定之內容，故被告可自行決定不受拘束。
      (三)原告所主張其係「同意被告在陳世錦以存單為擔保借款，按各該存單利率固
        定加碼年息百分之一點五之放款利息由原告上開活期儲蓄存款帳戶扣繳，被
        告逕為反上開規定任意超收扣繳」等語。惟查，原告與被告所簽訂之授權書
        ，係約定「立授權書人乙○○，嗣後為便於本人（本公司）陳美珠、陳世錦
        、陳沼濤依約應付在貴行貸款之本金、利息、違約金，茲特授權貴行逕行在
        本人（本公司）所開立之活儲存款000000-00000號帳戶內轉帳撥付，特立此
        授權書，請查照辦理。」，是以原告係同意就訴外人陳世錦與被告間所為之
        貸款，其本金、利息、違約金由被告自原告之活期存款帳戶000000-00000號
        內扣繳，並非如同原告所聲稱「按各該存單利率固定加碼年息百分之一點五
        之放款利息由原告上開活期儲蓄存款帳戶扣繳」。故被告係依據與原告之約
        定，由原告之戶頭內扣繳訴外人陳世錦依約應給付被告之利息，並無違法超
        收之情況。
  三、原告指稱「授權轉帳契約書」為定型化契約，且顯失公平等語，顯然故意曲解
      「轉帳約定授權」之內容。「轉帳約定授權」普遍存在於現今社會，已成為經
      營社會生活之基本活動模式，其內容只在於債務人為求方便清償「既已發生之
      債務」而已，絕對未有任何新債務或是不利益發生：
      (一)最常見者為民眾為繳納水電費或電話費，應於每個月收到帳單後，於期限前
        到郵局或銀行劃撥繳款；而且常常因為沒有時間或遺忘繳款，面臨斷電、電
        話之催告時，必須親往營業處繳納使用費與滯納金，十分麻煩。因此，銀行
        業發展出提供「直接授權扣款業務」服務，即客戶於特定銀行開設帳戶，並
        且與銀行之間簽立「授權轉帳契約」，授權銀行於收到某特定債權人（如：
        水公司、電力公司、電話公司）之帳單時，銀行可直接由民眾之授權帳戶中
        直接「為該客戶向水電公司清償」。故該種「授權轉帳」係銀行為因應現代
        社會生活方式所提供之金融服務，銀行只有獲得「民眾為求銀行提供該項服
        務，當然會到該銀行開戶存款而成為銀行之客戶」之利益而已，銀行並沒有
        因為提供「授權轉帳」服務而向客戶收取任何服務費。而且，由於只是單純
        依客戶之授權內容而向特定債權人提供轉帳而已，如果約定授權內之帳戶不
        夠轉帳扣款，其發生之結果只有「停止扣款」而已，客戶對水電公司「尚未
        以授權轉帳之方式清償」，債權人依舊是水電公司，客戶絕不因此對銀行負
        有任何「補足款項」之義務。
      (二)以上情節，觀之「授權轉帳約定書」第一條：「立約人之授權係單方面授權
        行為，立約人與貴行之間並無委任關係」、第二條：「立約人了解存款不足
        後，電腦自動轉帳撥付即停止，俟後再存入足夠金額，亦無法恢復之」、第
        三條：「立約人違反第二條約定事項，致電腦作業停止自動轉帳撥付後所產
        生之違約金，立約人當自行負責」等約定即明。
      (三)客戶根本不會因為與銀行之間立有「授權轉帳約定書」而對銀行負有任何義
        務，客戶就某特定帳戶授權銀行轉帳之後，縱從未在約定帳戶存入半毛錢，
        對於銀行也沒任何違約責任可言，銀行也不能對客戶有所要求。事實上，因
        為「授權轉帳」完全是銀行為客戶方便所提供之服務，通常只聽說「客戶抱
        怨銀行未按時扣繳，而使客戶信用受損或增添麻煩」而對銀行抱怨，未曾聽
        說過「銀行已依客戶授權事項為客戶轉帳清償債務」而受到抱怨者。故原告
        稱：「該授權轉帳約定書復無期間之限制，雖記載八十五年三月二十八日、
        八十五年五月二十五日、八十六年一月二十四日訂定，至八十七年、八十八
        年、八十九年還能扣繳嗎？難道原告要永遠負責嗎？」，事實上不可能發生
        。原告所以願意在陳世錦應為清償之時間即將相對應之本息存入該約定帳戶
        ，俾被告銀行能夠順利扣款而維持陳世錦之信用，顯然係建立在原告與陳世
        錦間之基礎原因關係之上。至於原告與陳世錦間的基礎原因關係為何？應與
        被告銀行無關，亦與本事件之訴訟標的無關。
  四、另原告主張被證二號中之「立授權人」上之簽章非其所簽署，惟被告從原告之
      銀行帳戶扣繳陳世錦之借貸已多年，原告於訴外人陳世錦應繳款日前接會按時
      將款項匯入將帳戶中，原告豈有不知之理？原告若主張其上之簽章非其所為，
      應以陳世錦提起偽造文書之訴訟，與被告無涉。且若原證二號為偽造，原告之
      起訴聲明應為被告銀行應返還從原告之帳戶中所扣除之全部金錢，無非只主張
      超收利息之部分。故原告一再假借該份授權轉帳約定書及授權書未經其簽名，
      致否認其效力云云，其主張顯有不合。
  五、原告提出陳世錦之證明書，主張「陳世錦與被告約定以存單為擔保之借款利率
      ，係比照世華聯合商業銀行信義分行，按各該存單固定加碼年息百分之一點五
      」云云，惟查：從被告歷來之書狀中皆主張「原告起訴主張被告對於陳世錦所
      為之存單質借利率計算有超收，被告顯有不當得利乙事，系爭借貸契約之當事
      人為陳世錦及被告，原告顯不具有當事人適格」，現原告反提出陳世錦之證明
      書欲證明被告有超收利息之嫌疑，惟此份證明書根本不具有證明力，於系爭借
      貸中可主張被告有違法或違約超收利息之當事人應為陳世錦，陳世錦若欲主張
      被告有違法或違約超收利息乙事，需提出被告違反何種法律之規定，或提出曾
      與被告所為之約定書而被告違反該約定書之內容，豈可自己出具一張證明書即
      欲證明被告有違法或違約之情事？故原告所為之主張洵無理由。
參、證據：提出(一)借據影本一份、(二)「授權轉帳約定書」暨「授權書」影本一份、(三)
    定期儲蓄存款質借與中途解約辦法影本一份、(四)中央銀行台央業字第六九九號
    函影本一份為證。
    理　    由
一、原告起訴主張依定期儲蓄存款質借及中途解約辦法第二條第五款規定，定期儲蓄
    存款存單之質借利率由各銀行自行斟酌辦理。各銀行以存單為擔保之放款，按各
    該存單利率固定加碼年息百分之一點五為其適用利率；但加碼後之放款利率不得
　　高低於央行核定之放款最高低利率。詎被告於八十六年、八十七年、八十八年及
　　八十九年就陳世錦以存單為擔保借款，違反此規定，超收利息達存單利率之百倍
　　以上，並由原告在被告之第000000000000號活期儲蓄存款中任意超
　　收扣繳，達八十七萬七千三百五十四元，此扣款顯未經原告同意，對原告並無拘
　　束力，爰依不當得利及消費寄託之法律關係，請求被告如數給付。
    被告則以被告於原告第000000000000號活期存款帳戶中所扣除之利
    息，係依據被告與陳世錦就歷年來各筆消費借貸所為之約定，並無何違反契約而
    有超收之情事。被告並依據與原告所訂立「授權轉帳約定書」暨「授權書」之約
    定，扣繳陳世錦需繳付被告銀行之利息，亦無超額扣繳之情形。被告就原告帳戶
    內之任何扣款，係清償陳世錦之債務，受利者為陳世錦，如有不當得利者，亦應
    係陳世錦等語置辯。
二、原告主張依定期儲蓄存款質借及中途解約辦法第二條第五款規定，定期儲蓄存款
    存單之質借利率由各銀行自行斟酌辦理，定期儲蓄存款存單質借應以存單利率固
    定加碼年息百分之一點五計息，詎被告於八十六年、八十七年、八十八年及八十
    九年就陳世錦以存單為擔保借款，違反此規定，超收利息，並由原告在被告之第
    000000000000活期儲蓄存款中任意超收扣繳八十七萬七千三百五十
    四元之事實，業據其提出世華聯合商業銀行信義分行九十年八月十日（九十）世
    信義字第一○七號函及附件影本一份、世華聯合商業銀行西門分行九十年七月二
    十五日（九十）世銀西門字第四一號函影本一份、明細表一份、世華聯合商業銀
    行西門分行第一三九九六號活期儲蓄存款存摺影本一份、林富村聯合法律事務所
    九十年四月十日九十富聯字第四○四號函影本一份、世華聯合商業銀行西門分行
    九十年五月二十四日（九十）世銀西門字第二五號函影本一份為證，被告則辯稱
    其係依與原告所簽訂「授權轉帳約定書」暨「授權書」之約定，扣繳陳世錦需付
    被告之利息等語。是首應審酌者，為原告以授權書同意被告轉帳扣繳之範圍為何
    。
三、經查：
    (一)原告曾於八十五年三月二十八日、八十五年五月二十五日及八十六年一月十四
      日分別出具授權書及授權轉帳約定書予被告，除八十五年五月二十五日係原告
      為便於自已對被告應付貸款之清償而出具授權書，授權被告扣款外，其餘八十
      五年三月二十八日、八十六年一月十四日之授權書及授權轉帳約定書，均係為
      世錦貸款之清償而授權被告扣款，而授權書之內容為「立授權書人乙○○嗣後
      為便於陳世錦依約應付在貴行貸款之本金、利息、違約金，茲特授權貴行逕行
      自在本人所開立之活儲蓄存款000000000000號帳戶內轉帳撥付，
      特立此授權書」等語，其既約定為便於陳依約應付被告之貸款本金、利息及違
      約金，則原告以授權書授權被告扣繳之範圍，為陳世錦向被告所借貸而應付被
      告之貸款本金、利息及違約金。
    (二)原告固主張系爭授權書並未經原告簽名，且原告亦從未見過該授權轉帳約定書
      及授權書，又該授權轉帳約定書及授權書無期間之限制，雖記載八十五年三月
　　　二十八日、八十五年五月二十五日、八十六年一月十四日訂立，至八十七年、
　　　八十八年、八十九年豈能再扣繳，此條款不合理，依公平交易第二十四條、消
　　　費者保護法第十二條及民法第二百四十七條之一之規定，應屬無效等語。然按
　　　如有用印章代簽名者，其蓋章與簽名生同等之效力，民法第三條第二項定有明
　　　文，系爭授權書上蓋有原告之印文，原告對該印文之真正亦不爭執，是以縱未
　　　經其簽名，仍與簽名生同一效力。
    (三)系爭授權轉帳約定書前言為「立約定書人與世華聯合商業銀行股份有限公司約
      定立約人之授權貴行轉帳撥付，願遵守左列各條款」，其第一條約定「立約人
      之授權貴行轉帳撥付，係單方面授權之行為，立約人與貴行之間無委任關係，
      即貴行就是否已完成轉帳撥付，無任何管理注意義務。」，授權轉帳撥付之帳
      戶依授權書之約定，則為原告活期儲蓄存款第000000000000號帳
      戶，且僅係授予被告得於授權書所約定之狀況下，提領原告上開活期存款帳戶
      之存款。至原告何以願以第三人之身分清償陳世錦對被告之貸款，係渠等間之
      原因關係，惟就原告與被告而言，原告尚不因此授權書之簽訂，對被告負應清
      償陳世錦貸款之義務，並無何影響交易秩序或顯失公平，而有違反公平交易法
      之處；再此授權書係授權在特定狀況下，得提領原告之存款帳戶，以便利立約
      人得清償其他債務，其授權契約性質上為單務、無償契約，並不具「交易」之
      對價關係，非屬消費關係，亦無消費者保護法之適用。
    (四)轉帳約定授權，於現今社會中常見於水電費或電話電之繳納，係銀行為因應現
      代社會生活方式所產生之金融服務態樣，而此種金融服務多具繼續性，民眾為
      獲得銀行提供此項服務，需至銀行開立存款帳戶，惟依上開授權書之內容觀之
      ，銀行尚不因提供授權轉帳服務而向客戶收取服務費。再觀之系爭授權轉帳約
      定書第二條約定「立約人於每月繳息日，須保持授權轉帳帳戶內存款金額足夠
      轉帳撥付，倘存款不足，當自行前來本行繳納。（立約人了解存款不足後，電
      腦自動轉帳撥付即停止，俟後再存入足夠金額，亦無法恢復之）」，第三條約
      定「立約人違反第二條約定事項，致電腦作業停止自動轉帳撥付後所產生之違
      約金，立約人當自行負責。」，是原告並不因授權書之簽訂而承擔陳世錦對被
      告之貸款債務，如於帳戶內無足夠之存款以供扣繳，僅發生轉帳扣繳終止之效
      力，故如原告不願繼續為陳世錦清償，可向被告為終止授權轉帳之表示，或未
      在帳戶內保持足夠扣繳之存款，轉帳扣繳即終止，對被告亦不負補足之義務。
      是以縱授權書無約定扣繳之期間，惟此授權轉帳扣繳契約本質上即為繼續性契
      約，且原告既未因此授權書對被告負清償陳世錦貸款之義務，故此定型化之契
      約並無民法第二百四十七條之一所列加當事人之責任、於當事人有重大不利益
      等顯失公平之情形，故原告主張依民法第二百四十七條之一之規定，授權書亦
      屬無效等語，即不足採。
四、原告以授權書授權被告扣繳之範圍，為陳世錦向被告所借貸，應付被告之貸款本
    金、利息及違約金，已如前述，故次應審酌者，為被告與陳世錦就存單質借利息
    之約定何為。原告固主張依定期儲蓄存款質借及中途解約辦法第二條第五項規定
    ，定期儲蓄存款存單之質借利率由各銀行自行斟酌辦理。惟各銀行以存單（含綜
    合存款、可轉讓定存單）為擔保之放款，按各該存單利率固定加碼年息百分之一
    點五為其適用利率；但加碼後之放款利率不得高低於央行核定之放款最高低利率
    ；而世華銀行信義分行亦同等語，並提出世華聯合商業銀行信義分行九十年八月
    十日（九十）世信義字第一○七號函及附件影本一份為證。然查：
    (一)依被告所提出陳世錦存單質借之借據，其利息均採固定利率，並約定計息之利
      率。是依借據形式觀之，被告與陳世錦已明定計息之利率。則被告依與陳世錦
      間存單質借借據約定利率之規定計收利息，並無何違反契約之處。
    (二)雖原告主張應以存單利率固定加碼年息百分之一點五為存單質借之適用利率。
      然依財政部七十九年五月三十一日修正公布之「定期儲蓄存款存質借與中途解
      約辦法」第二條定期儲蓄存款存單之質借條件第五款規定「質借利率由各銀行
      自行斟酌辦理」，再依卷附原告亦不爭執之中央銀行台央業字第六九九號函
      ，業已廢止央行核定最高放款利率之規定，各銀行可自行決定放款利率。是原
      告主張「各銀行以存單（含綜合存款、可轉讓定存單）為擔保之放款，按各該
      存單利率固定加碼年息百分之一點五為其適用利率﹔但加碼後之放款利率不得
      高（低）於央行核定之放款最高（低）利率」，顯屬無憑。
    (三)再原告主張依被告授信業務手冊存單質借規定「質借利率以存單利率加碼計收
      ，按當時本行『新台幣放款利率調整通知表』之規定辦理（存單質借採機動利
      率者，質借利率亦應隨之機動調整）」，另依世華銀行信義分行九十年八月十
      日（九十）世信義字第一○七號函及附件可知係以存單利率加碼年息百分之一
      點五計算等語。然縱陳世錦與世華銀行信義分行間之存單借貸利率係約定以存
      單利率加碼年息百分之一點五計息，惟此亦為陳世錦另與世華銀行信義分行間
      之契約，尚與被告與陳世錦就存單質借借款條件之約定無涉，不足以拘束被告
      。而被告有無違反其授信業務手冊之規定，亦係另一問題，被告僅須依其與陳
      世錦間借據約定之利率，計收利率，即無所謂超收利息。原告主張被告就陳世
      錦存單質借之利率，亦應依存單利率加碼年息百分之一點五計息一節，仍應就
      被告與陳世錦間關於存單質借之利率，有以存單利率加碼年息百分之一點五計
      算之合意一節負舉證責任。雖原告提出陳世錦之證明書，證明其與被告之利率
      係按存單利率固定加碼年息百分之一點五，且簽約時全係空白借據等語。然此
      證明書為被告所否認，且法院採用人證，證人應到場，以言詞陳述所知事實，
      若證人僅提出書面，並未經法院訊問者，不得採為合法之憑證，是尚難僅依陳
      世錦之證明書即認其與被告就利率係約定係按存單利率固定加碼年息百分之一
      點五計付；此外，原告復未能舉證證明被告與陳世錦就存單質借之利率係約定
      以存單利率加碼年息百分之一點五計付，其主張陳世錦存單質借之利息，應比
      照世華銀行信義分行計息之標準計算，自不足採。
五、綜上所陳，原告主張被告於八十六年、八十七年、八十八年及八十九年就陳世錦
　　以存單為擔保借款，超收利息等情，並由原告在被告之第0000000000
　　00活期儲蓄存款中任意超收扣繳，達八十七萬七千三百五十四元等情，並不足
　　採，被告就陳世錦存單質借之利息，依原告之授權書轉帳扣繳其活期存款第00
　　0000000000號帳戶，亦有法律上之原因。從而，原告依不當得利及返
　　還消費寄託物之法律關係，請求被告給付八十七萬七千三百五十四元，及自本訴
　　狀繕本送達之翌日起至清償日止，按年息百分之五計算之利息，並無理由，應予
　　駁回。原告之訴既經駁回，其假執行之聲請即失所附麗，應併予駁回。
六、結論：原告之訴為無理由，依民事訴訟法第七十八條，判決如主文。
中　　　華　　　民　　　國　　九十一　　年　　　六　　　月　　二十五　　日
                              民事第三庭法      官　吳青蓉
右為正本係照原本作成
如對本判決上訴，須於判決送達後廿日內向本院提出上訴狀
中　　　華　　　民　　　國　　九十一　　年　　　六　　　月　　二十八　　日
　　　　　　　　　　　　　　　　　　　　法院書記官　吳芳玉
